【裁判字號】    89,判,2452
【裁判日期】    890727
【裁判案由】    空氣污染防制法
【裁判全文】
最  高  行  政  法  院  判  決                  八十九年度判字第二四五二號
    原      告  甲○○
                            送.
    被      告  桃園縣政府
    代  表  人  呂秀蓮
右當事人間因空氣污染防制法事件，原告不服行政院環境保護署中華民國八十八年七
月五日八十八環署訴字第三一○四八號再訴願決定，提起行政訴訟，本院判決如左︰
    主  文
原告之訴駁回。
訴訟費用由原告負擔。
    事  實
緣原告開設新民豆腐店，為獨資商號，從事豆腐製造加工，因未裝設油煙收集處理設
備，致從事油炸豆腐作業時散布油煙，造成空氣污染。經被告接獲民眾陳情於八十七
年十二月十七日下午四時十分派員前往稽查發現，乃拍照存證予以舉發，據以裁處新
台幣（下同）十萬元罰鍰，並限期於八十八年二月二十四日前改善完妥。原告不服，
提起訴願、再訴願，均遭決定駁回，遂提起本件行政訴訟，茲摘兩造訴辯意旨如次
：
原告起訴意旨略謂：原告於油鍋上方原已裝設有排油煙機（搜集油煙）及抽風機（輔
助用），並非如被告所云：「無裝設有效之油煙搜集、處理設備，致產生明顯粒狀污
染物散布於空氣中」。原告於獲知違反空氣污染防制法後，立即更換大型抽油煙機並
於八十八年一月八日裝設完成啟用，並經桃園縣環保局派員複查合格。本件被告實際
採樣地點為原告工作場所油鍋之上方，採樣地點、方式及檢驗方法違反空氣污染物檢
驗方法之規定，被告卻以之為原告之空污遽加處分，顯已違反重大法令。訴願及再訴
願機關未加深究即予以維持，認事用法均顯有違誤。為此敬請貴院鑑核，判決將再訴
願、訴願決定及原處分均撤銷等語。
被告答辯意旨略謂：按「在各級防制區內，不得有左列行為．．．六、餐飲業從事烹
飪，致散布油煙或惡臭。」「違反第十九條各款情形之一者，處新台幣五千元以上十
萬元以下罰鍰，其違反者為工商廠、場，處新台幣十萬元以上一百萬元以下罰鍰。」
分別為空氣污染防制法第十九條第六款及第三十九條第一項所明定。本縣環保局八十
七年十二月十七日勘查時，其油炸豆腐部分，因無裝設油煙收集處理設備，僅使用抽
風機排放至室外（已拍照存證），導致油煙散布於大氣中，造成空氣污染，核已違反
空氣污染防制法第十九條第六款之規定。又按工商廠場係指從事營利、工商活動行為
或須經目的事業主管機關核准始得設立之公私場所，如公司、工廠（場）及商業場所
等，環保署八十七年二月二十一日環署空字第○○一○二四三號函已有明釋。查原告
獨資經營豆腐店，有營利事業登記證可稽，核屬從事營利性質之行為，本府依空氣污
染防制法第三十九條第一項後段「工商廠、場」裁罰標準規定裁處原告新臺幣壹拾萬
元罰鍰，於法並無不合。又本案違規事實明確，與法條各項構成要件皆該當且充足，
裁罰十萬元台幣，亦係為法定最低罰鍰。為落實環保法令，提昇民眾生活品質，法規
之確實執行，要難有所退縮或迴避，本案依法裁罰，敬請駁回其行政訴訟，以維法紀
等語。
    理  由
按「在各級防制區內，不得有左列行為．．．六、餐飲業從事烹飪，致散布油煙或惡
臭。」「違反第十九條各款情形之一者，處新台幣五千元以上十萬元以下罰鍰；其違
反者為工商廠、場，處新台幣十萬元以上一百萬元以下罰鍰。」分別為行為時空氣污
染防制法第十九條第六款及第三十九條第一項所明定。本件原告因未裝設油煙收集處
理設備，致從事油炸豆腐作業時散布油煙，造成空氣污染，經被告於事實欄所述時地
發現屬實，此有被告所屬環境保護局公害防治案件勘查工作紀錄表、處分書及照片二
張附原處分卷可稽，違規事實明確，被告據以裁處新台幣（下同）十萬元罰鍰，揆諸
首揭法條規定，並無不合，一再訴願決定遞予維持，亦無違誤。原告起訴訴稱：原告
於油鍋上原已裝設有排油煙機及抽風機，並非如被告所稱未裝設有效之油煙搜集、處
理設備，且被告實際採樣地點為原告工作場所油鍋之上方，採樣地點、方式及檢驗方
法違反規定，自不得據以處罰原告，況原告於獲知違反空氣污染法後，立即購置大型
抽油煙機裝設完成啟用，已無造成空氣污染情事云云。經查：原告於事實欄所述時地
，從事油炸豆腐之工作，因未裝設有效之油煙收集、處理設備，而僅使用抽風機，將
煙排放至室外，致油煙散布於大氣中，造成空氣污染等情，有被告所屬環境保護局公
害防治案件勘查工作紀錄表記載甚詳，原告於訴願、再訴願程序中，亦未加以爭執。
是以原告造成空氣污染事實已明。雖原告稱其原已裝設抽油煙機及抽風機云云，惟該
抽油煙機或抽風機僅將室內油煙排至室外，因而造成空氣污染，自難執此而免責。又
被告所屬環保人員係於原告排放油煙之室外拍照存證，有該相片二在原處分卷可按
，原告所述被告取證地點、方法有誤乙節，亦非可採。按工商廠場係指從事營利、工
商活動行為或須經目的事業主管核准始得設立之公私場所，如公司、工廠（場）及商
業場所等，業經行政院環境保護署八十七年二月二十一日環署空字第○○一○二四三
號函釋，並未逾越原立法欲管制的對象。本件原告開設新民豆腐店，獨資經營該項營
利行為，即屬獨資型態之工商場，有營利事業登記證可稽，是被告依行為時空氣污染
防制法第三十九條第一項後段規定，裁處法定罰鍰最低額度之十萬元罰鍰，於法並無
不合。至於原告於違規後立即購置大型抽油機加以改善污染情況，自可免於再次受罰
之可能，但尚難據為本件免罰之事由，綜上，原處分尚無違誤，一再訴願決定遞為維
持，亦屬允當。原告起訴論旨難認有理由，應予駁回。
據上論結，本件原告之訴為無理由，爰依行政訴訟法施行法第二條、行政訴訟法第九
十八條第三項前段，判決如主文。
中    華    民    國     八十九      年      七      月     二十七      日
              最 高 行 政 法 院 第 一 庭
                                審 判 長 法  官      黃  綠  星
                                         法  官      彭  鳳  至
                                         法  官      鄭  淑  貞
                                         法  官      黃  璽  君
                                         法  官      廖  宏  明
右  正  本  證  明  與  原  本  無  異
                                         法院書記官  彭  秀  玲
中    華    民    國     八十九      年      七      月     三十        日


司法院資訊處製作；財團法人民間司法改革基金會備份。
